【裁判字號】    94,訴,1249
【裁判日期】    950309
【裁判案由】    新型專利異議
【裁判全文】
臺北高等行政法院判決
                                     94年度訴字第01249號
                              .
原      告  又中科技股份有限公司
代  表  人  甲○○
訴訟代理人  陳啟舜律師
複  代理人  錢師風律師
            楊翠玲律師
被      告  經濟部智慧財產局
代  表  人  蔡練生（局長）
訴訟代理人  乙○○
參  加  人  協禧電機股份有限公司
代  表  人  謝新茂
訴訟代理人  桂齊恆律師
上列當事人間因新型專利異議事件，原告不服經濟部中華民國94
年3月9日經訴字第09406123710號訴願決定，提起行政訴訟，並經
本院裁定命參加人獨立參加本件被告之訴訟。本院判決如下：
    主  文
原告之訴駁回。
訴訟費用由原告負擔。
    事  實
一、事實概要：參加人於民國89年10月26日以「直流無刷馬達之
    定子組結構改良」向被告申請新型專利，經被告編為第0000
    0000號審查，准予專利。公告期間，原告以系爭案有違核准
    審定時專利法第98條第2 項規定，對之提起異議。案經被告
    審查，以93年9 月3 日（93）智專3 （2）04059字第093208
    22210 號專利異議審定書為「異議不成立」之處分。原告不
    服，提起訴願，經訴願決定駁回，原告猶未甘服，遂向本院
    提起行政訴訟。本院因認本件撤銷訴訟之結果，參加人之權
    利或法律上利益將受損害，乃依行政訴訟法第42條第1 項規
    定，依職權裁定命參加人獨立參加本件被告之訴訟。
二、兩造聲明：
  (一)原告聲明：
  1.原處分及訴願決定均撤銷。
  2.被告對於第00000000號專利申請案，應為異議成立，不予專
    利之處分。
  3.訴訟費用由被告負擔。
  (二)被告聲明：
  1.駁回原告之訴。
  2.訴訟費用由原告負擔。
三、兩造之主張：
甲、原告主張：
  (一)系爭案申請專利範圍第1項不具進步性：
    (1)系爭案申請專利範圍第1項之技術內容如下：
      其定子組係裝設於散熱風扇之框體容置空間內的定位座上
      方，定子組下方具有一電路板，且容置空間內呈位於定子
      組外周又具有一風扇殼體，其特徵在於：定子組具有兩疊
      合的極片，極片周邊均突伸有兩個以上之突出部，各極片
      之突出部外端緣均分別朝向反方向延伸有磁片，且兩極片
      之突出部上繞製有漆包線。
    (2)系爭案已用「其特徵在於：」等文字將習知技術載述於特
      徾之外，系爭案之該「其定子組係裝設於散熱風扇之框體
      容置空間內的定位座上方，定子組下方具有一電路板，且
      容置空間內呈位於定子組外周又具有一風扇殼體。」等技
      術手段係屬「習知散熱風扇結構」，因此，系爭案之主要
      技術特徵應在於：「定子組具有兩疊合的極片，極片周邊
      均突伸有兩個以上之突出部，各極片之突出部外端緣均分
      別朝向反方向延伸有磁片，且兩極片之突出部上繞製有漆
      包線。」等技術手段。
    (3)經查，定子組採用「徑向繞線」或「軸向繞線」之結構不
      相同，但系爭案之馬達定子極片及採用軸向繞線可經由簡
      易之位置變換，而為熟悉該項技術者輕易完成，且未增進
      功效，不具進步性:
      系爭案之「定子組20具有兩疊合的極片21，各極片21之
        外端緣均分別朝向反方向延伸有磁片24」技術手段，係
        與引證一圖12、13第5個實施例所示主「導磁管50一端
        設有磁極片501，磁極片501之磁極端502外緣與另一導
        磁管50之磁極端502成相反方向延伸」為同一技術手段
        。系爭案之「定子組20」即該引證一所述之「導磁管50
        」，系爭案之「兩疊合的極片21」即該引證一所述之「
        磁極片501」，系爭案之「朝向反方向延伸有磁片24」
        ，即該引證一所述之「磁極端502成相反方向延伸」。
        系爭案所述之「極片周邊均突伸有兩個以上之突出部，
        且兩極片之突出部上繞製有漆包線」技術手段，即為系
        爭案申請專利說明書及其第四圖所示所揭示之習知徑向
        繞線技術，且係與引證一在導磁管50外徑供繞線套30結
        合之習知軸向繞線為同一技術。
      綜上，系爭案申請專利範圍第1項之技術內容，僅係運
        用其申請專利說明書及第4圖所揭示之習知徑向繞線技
        術，與引證一之「磁極端502成相反方向延伸」片斷技
        術相組合。
    (4)引證二所揭示者為一種習知徑向繞線定子組結構，其與系
      爭案所述之技術內容僅有該「定子組20（引證二標示30）
      」之差異。即系爭案之「定子組20具有兩疊合的極片21，
      各極片21之外端緣均分別朝向反方向延伸有磁片24」技術
      手段，惟查，該技術手段即與引證一所述「磁極端502成
      相反方向延伸」之技術手段相同，因此系爭案申請專利範
      圍第1項之技術內容亦係利用引證二之徑向繞線技術與引
      證一之「磁極端502成相反方向延伸」片斷技術相組合。
    (5)另本件被告稱採用徑向繞線式定子組之結構，可具有較佳
      之啟動扭力，以及具有降低啟動電壓之功效云云。其相較
      對象若與習知之軸向繞線定子組，其僅係徑向繞線式與軸
      向繞線之選用，其各有其結構上之功效，與系爭案之改良
      是否增進功效無關；況且，該具有較佳之啟動扭力，以及
      具有降低啟動電壓之功效，其技術手段係緣自該「朝向反
      方向延伸之磁片24」所致，惟該技術手段亦與該引證一之
      「磁極端502成相反方向延伸」技術手段具有相同之功效
      ，系爭案係未能增進功效。
    (6)另訴願決定理由稱：「...至原告所提訴願附件一第00000
      000號新型專利異議案，...，因二案之系爭與引證案均不
      同，非可比附援引。又被告係就系爭案與引證一、二之技
      術內容比較後，論明無論單以引證一或二，或組合引證一
      及二均不足以否定系爭案之進步性，尚無原告所稱違反進
      步性判斷之基本原則之情事。」該決定理由並不正確。
      按原告於訴願階段所提第00000000號新型專利異議案附件
      一，其主要係用以證明被告於該處分時即認「定子組採用
      徑向繞線或軸向繞線之結構不相同，但其可經由作簡易之
      位置變換，而為熟悉該項技術者輕易完成，且未增進功效
      ，不具進步性」。基於同一認定標準，被告自無因系爭案
      與該引證一僅採用徑向繞線或軸向繞線之結構不相同，而
      稱系爭案具有進步性，否則被告自有違反行政中立原則。
    (7)綜上，系爭案係運用申請前該引證二或系爭案申請專利說
      明書及第四圖所公開之習知徑向繞線定子組結構與引證一
      之片斷技術相組合，而為熟習該項技術者所能輕易完成且
      未能增進功效，係不具進步性。
  (二)系爭案申請專利範圍第2 項不具進步性，違反專利法第98
    條第2 項規定：
    系爭案申請專利範圍第2項係其獨立項（第1項）之附屬項，
    該附屬項之技術內容固應與獨立項之技術內容一併考慮。系
    爭案申請專利範圍第2項進一步揭示：「其中極片中央穿設
    有可供套固於定位座上之軸套外周的套孔。」
    經查，在極片中央穿設有可供套固於定位座上之軸套外周的
    套孔，其僅係習知徑向繞線之極片當然構造，且在系爭案申
    請專利說明書所附第四圖，或該引證二所附圖式中均可發現
    ，該技術內容應無進步性可言。故系爭案申請專利範圍第2
    項不具進步性，應違反審定時專利法第98條第2項規定。
  (三)系爭案申請專利範圍第3項不具進步性：
    系爭案申請專利範圍第3項係其獨立項 (第1項）之附屬項，
    該附屬項之技術內容固應與獨立項之技術內容一併考慮。系
    爭案申請專利範圍第3項更進一步所揭示之技術內容為:「其
    中定子組之兩極片外側面均疊置有絕緣片」。
    經查，在定子組之兩極片外側面均疊置有絕緣片，其僅係習
    知徑向繞線之極片當然構造，該技術內容應無進步性可言。
    故系爭案申請專利範圍第3項不具進步性，應有違反審定時
    專利法第98條第2項規定。
  (四)綜上所述，系爭案確不具進步性，有違反審定時專利法第98
    條第2 項規定，敬請判決如訴之聲明。
乙、被告主張：
  (一)原告起訴理由主要認系爭案申請專利範圍第1項不具進步性
    ，係運用申請前該引證二或系爭案申請專利說明書及第4圖
    所公開之習知徑向繞線定子組結構與引證一之片斷技術相組
    合，而為熟習該項技術者所能輕易完成且未能增進功效，係
    不具進步性。又認系爭案申請專利範圍第2項與第3項不具進
    步性，違反專利法第98條第2項規定等云云。
  (二)惟查引證一與系爭案申請專利範圍第1項相比較，引證一未
    揭露有系爭案徑向繞線式定子組之結構；且系爭案定子組中
    之兩疊合極片，周邊兩個以上之突出部等構件亦未見於引證
    一相同之技術運用，顯示引證一與系爭案申請專利範圍第1
    項非同一結構者。又引證二與系爭案為同一申請人，亦為系
    爭案專利說明書中所引述之習用結構，即為系爭案欲加以設
    計改良者，就引證二之第1 圖式對照系爭案之第1 圖式，可
    知引證二未見有系爭案相同之定子組各部之構件及組合結構
    ，即引證二之磁極片係為一堆疊之方式結構，而系爭案之極
    片係採為一縱立面構成者，顯示兩者構造不相同。
  (三)就引證一及二之組合亦無法證明系爭案申請專利範圍第1項
    為構成要件簡單排列變更之新型，系爭案申請專利範圍第1
    項與各個引證間有不同構成存在，均未見引證一、二有相同
    揭露之情況下，非能以「僅係習用技術之簡單轉移為一般業
    者所容易想到者」一語帶過而稱系爭案不具進步性。又引證
    一、二與系爭案申請專利範圍第1 項主張技術不同，非屬同
    一創作，且不同之裝置結構，且在功效上系爭案定子組中之
    兩疊合極片，周邊兩個以上之突出部等構件之技術運用，又
    採用徑向繞線式定子組結構，可具有較佳之啟動扭力，以及
    具有降低啟動電壓之功效，具增進功效者，亦當會產生不相
    同之功效。原告僅以各引證案之片斷部份與系爭案相同名稱
    之構件、片斷加以認定與系爭案申請專利範圍第1 項所載之
    技術內容相同，認系爭案不具進步性，實不足採信。
  (四)再查系爭案申請專利範圍第2、3項均是申請專利範圍第1項
    獨立項之附屬項，其係就申請專利範圍第1項所載之技術內
    容之進一步限縮。然依前項所述系爭案所提習知技術及引證
    一與引證二皆未見有系爭案相同構造，且引證一與引證二組
    合亦無法證明系爭案為構成要件簡單排列變更之新型，而系
    爭案又具有較佳之啟動扭力，以及具有降低啟動電壓之功效
    ，引證一及引證二已難謂系爭案申請專利範圍第1項所載之
    技術內容不具進步性，自亦難稱系爭案申請專利範圍第2、3
    等項不具進步性。
  (五)綜上而論，原告僅以各個引證案之部分構成，片段加以認定
    而謂與系爭案相同，實不足採信，被告原處分並無違法，敬
    請駁回原告之訴。
丙、參加人主張:
  (一)由本件系爭案申請專利範圍第1 項（即主項）所界定的構造
    特徵係在於：「其定子組20,30 係裝設於散熱風扇之框體11
    容置空間內的定位座111 上方，定子組20,30 下方具有一電
    路板13，且容置空間內呈位於定子組20,30 外周又具有一風
    扇殼體14，其特徵在於：定子組20,30 具有兩疊合的極片21
    ,31 ，極片21,31 周邊均突伸有兩個以上之突出部22,32 ，
    各極片之突出部外端緣均分別朝向反方向延伸有磁片24,34
    ，且兩極片之突出部上繞製有漆包線。
  (二)原告在異議階段主張系爭案違反核准當時83年所公佈的專利
    法第 98條第2項有關進步性規定，然若分析比較系爭案所記
    載的構造特徵與二引證案所公開揭露的內容，即可了解系爭
    案的申請專利範圍並未違反「進步性」規定:
  1.本件系爭案係針對定子組的結構進行改良，以現有的定子組
    構造而言，可依其繞線方式分為「軸向」繞線式定子組及「
    徑向」繞線式定子組二種。
    本件原告所提出的引證一即中國大陸公開CN0000000A案即屬
    為一種「軸向」繞線式定子組，與系爭案分屬為不同類型的
    直流馬達定子組，此由引證一所揭露的構造亦可看到，其係
    由上、下疊合的二導磁管50之間設有繞線套30，於所組成的
    容置空間內依其管體中心繞設有線圈301，因此，其構造與
    系爭案完全不同，此一論點亦為被告及訴願機關等專利專業
    機關於其審定書、決定書或答辯書中指明並予以認同。
  2.再參看原告所提出的引證二內容所示，其即為系爭案在原說
    明書第3及4頁與第四圖中所提出的習用的徑向繞線式定子組
    。此種構造的定子組係由多片的矽鋼片521疊置而成，再於
    其週邊突伸的突出部522上繞製有漆包線，其與系爭案由二
    呈ㄩ型且開口方向相反的極片21相互疊置而成再經呈徑向方
    位繞線製成定子組，在構造上確有的相當大的差異；且系爭
    案所具有的優點功效等均已在說明書中有詳細的分析比較說
    明，故系爭案與引證二相較除了在構造上不同外。另系爭案
    具整體組成構件簡單、整體外型簡化、可達到降低成本，並
    可增加感磁面積提高啟動扭力等功效的增進，故相較於引證
    二確具有進步性。
  (三)原告另稱系爭案係引證一、二的片斷技術相加組合且為簡易
    之位置變換即可，並未有功效增進，然此乃原告以後見之明
    ，於系爭案技術特徵核准公開後，再以想當然爾的態度去論
    斷系爭案申請當時所花費的研究發展的心力，故其指稱系爭
    案不具進步性，實無法為參加人所認同，蓋因任何熟悉該項
    技術的人士無法輕易將引證一及二的部份取下後，即可簡易
    的將位置予以變換及組合，此查看各引證案即可了解。
  1.首先，引證一為了可達到可容置繞設線圈，於上、下疊合的
    二導磁管50與繞線套30等均必須設計有相對應的高度始可在
    提供線圈的繞設，又為了使所製成的整體外型體積小型化，
    其磁極片501所突出的磁極端502高度極為有限，即使再將引
    證二部份技術的線圈繞設在磁極片上，亦無法形成具有一定
    面積的感磁面積。
  2.再者，以相反附加併合方式，若將引證二的多片磁鋼片移除
    ，亦無法直接以引證一的磁極片構造予以替代，亦即所述的
    任何相加組合均非容易，即使熟悉此一行業的專業人士亦必
    須花費相當時間進行研究始可獲得系爭案所界定的構造，在
    整體體積小型化的原則之下，參加人仍然運用所設計的較為
    簡單的構件配置設計，並可提高其感磁面積及提高其啟動扭
    力等功效，故系爭案確實具有進步性。
  (四)本件系爭案申請專利範圍第2項（附屬在第1項）記載：「極
    片21,31中央穿設有可供套固於定位座上之軸套外周的套孔2
    3,33。」及第3項 (附屬在第1項)記載：「定子組之兩極片
    21,31外側面均疊置有絕緣片25,35。」此二項權利範圍所界
    定的構造特徵均係針對第1項內容再進一步的限制，故不論
    係第2項或第3項所界定出的權利範圍亦完全未見於引證一或
    引證二所公開揭露的內容中，相對的在第1項所具有的優點
    及功效亦均存在，因此，相對於二件引證案仍然具有進步性
    。
  (五)綜上所述，本件系爭案在申請專利範圍所界定的各項構造特
    徵與二引證案不同，而具有新穎性；另原告主張系爭案為二
    引證案的簡易相加組合即可獲得而不具進步性，並非為事實
    ，故本件系爭案確實未有任何違反專利法之規定，為此謹請
    鈞院賜判決如參加之聲明，以維法制，實為德便。
    理  由
一、按凡對物品之形狀、構造或裝置之創作或改良，而可供產業
    上利用者，得依法申請取得新型專利，固為系爭核准審定時
    專利法第97條暨第98條第1項所明定。惟其新型如係運用申
    請前既有之技術或知識，而為熟習該項技術者所能輕易完成
    且未能增進功效時，仍不得依法申請取得新型專利，復為同
    法第98條第2項所明定。而公告中之新型，任何人認有違反
    前揭專利法第97條至第99條規定者，依法得自公告之日起3
    個月內，備具異議書，附具證明文件，向專利專責機關提起
    異議。從而，系爭專利有無違反專利法情事而應不予專利，
    依法應由異議人附具證據證明之，倘其證據不足以證明系爭
    專利有違專利法之規定，自應為異議不成立之處分。
二、本件被告以系爭申請第00000000號之「直流無刷馬達之定子
    組結構改良」新型專利異議事件，原告所提異議引證一為西
    元2000年10月11日公開之大陸地區第00000000.7號「一種無
    刷直流電機定子及其應用」發明專利案；異議引證二為89年
    6 月21日公告之第00000000號「無刷風扇馬達之定子結構改
    良」新型專利案。就引證一與系爭案相比較，引證一未揭示
    有系爭案徑向繞線式定子組之結構，且系爭案定子組中之兩
    疊合極片，周邊兩個以上之突出部等構件亦未見於引證一相
    同之技術運用，顯示引證一與系爭案非同一結構者，又在功
    效上系爭案採用徑向繞線式定子組結構，可具有較佳之啟動
    扭力，以及具有降低啟動電壓之功效，具增進功效者，引證
    一不足以證明系爭案不具進步性。而引證二與系爭案為同一
    申請人，就引證二之第1 圖式對照系爭案之第1 圖式，可知
    引證二未見有系爭案相同之定子組各部之構件及組合結構，
    顯示兩者構造不完全相同，且依系爭案之創作目的即要將引
    證二習用技術改良構造使其達到組成構件簡單，結構型態簡
    化及生產成本低等增進功效，故引證二難證明系爭案不具進
    步性。另引證一及二之組合亦無法證明系爭案為構成要件簡
    單排列變更之新型，故系爭案仍具進步性，乃為異議不成立
    之處分。原告則不服，為如事實欄所載之主張。是本件應審
    究者厥為系爭案是否具進步性，有無違反專利法第98條第2
    項之規定。
三、本院判斷如下：
  (一)本件系爭案申請專利範圍第1 項載以：「一種直流無刷馬達
    之定子組結構改良，其定子組係裝設於散熱風扇之框體容置
    空間內的定位座上方，定子組下方具有一電路板，且容置空
    間內呈位於定子組外周又具有一風扇殼體，其特徵在於：定
    子組具有兩疊合的極片，極片周邊均突伸有兩個以上之突出
    部，各極片之突出部外端緣均分別朝向反方向延伸有磁片，
    且兩極片之突出部上繞製有漆包線。」，是系爭案依其圖式
    ，特徵係在於其定子組20,30 係裝設於散熱風扇之框體11容
    置空間內的定位座111 上方，定子組20,30 下方具有一電路
    板13，且容置空間內呈位於定子組20,30 外周又具有一風扇
    殼體14，其特徵在於：定子組20,30 具有兩疊合的極片21,
    31，極片21,31 周邊均突伸有兩個以上之突出部22,32 ，各
    極片之突出部外端緣均分別朝向反方向延伸有磁片24,34 ，
    且兩極片之突出部上繞製有漆包線。
  (二)就系爭案與引證一相較，引證一即中國大陸公開CN0000000A
    案，即屬為一種「軸向」繞線式定子組，而系爭案具有徑向
    繞線式定子組之結構，兩者分屬為不同類型的直流馬達定子
    組；又系爭案具有定子組中之兩疊合極片，周邊兩個以上之
    突出部等構件，而引證一所揭露的構造，其係由上、下疊合
    的二導磁管50之間設有繞線套30，於所組成的容置空間內依
    其管體中心繞設有線圈301 ，故系爭案與引證一非同一結構
    ；另系爭案之徑向繞線式定子組之結構，具有較佳之啟動扭
    力，可降低啟動電壓，具功效之增進，故引證一不足以證明
    系爭案不具進步性。
  (三)就系爭案與引證二相較，二案之申請人均為參加人協禧電機
    股份有限公司，依卷附引證二內容及圖式所示，其即為系爭
    案在原說明書第3 及4 頁與第四圖中所提出的習用的徑向繞
    線式定子組。此種構造的定子組係由多片的矽鋼片521 疊置
    而成，再於其週邊突伸的突出部522 上繞製有漆包線，其與
    系爭案由二呈ㄩ型且開口方向相反的極片21相互疊置而成再
    經呈徑向方位繞線製成定子組；足認系爭案係就引證二加以
    設計改良，就系爭案之第1 圖式與引證二之第1 圖式加以對
    照，引證二並無與系爭案相同之定子組各部之構件及組合結
    構，是以系爭案與引證二相較在構造上並不相同。再者，系
    爭案之創作係由於兩極片所組成定子組，極片的周邊形成有
    突出部及磁片，並於突出部上繞製漆包線，是其設計之主要
    目的，乃提供一種結構簡單、生產成本低、價格便宜，而且
    啟動扭力大、電流小、省電的直流無刷馬達之定子組結構改
    良；是以引證二亦不足以證明系爭案不具進步性，且亦非熟
    習該項技術者組合引證一及二之技術所能輕易完成。
  (四)另本件系爭案申請專利範圍第2 項（附屬在第1 項）記載：
    「如申請專利範圍第1 項所述直流無刷馬達之定子組結構改
    良，其極片中央穿設有可供套固於定位座上之軸套外周的套
    孔。」及第3 項 (附屬在第1 項)記 載：「如申請專利範圍
    第1 項所述直流無刷馬達之定子組結構改良，其中定子組之
    兩極片外側面均疊置有絕緣片。」，此二附屬項均係針對第
    1 項內容再進一步的限制，故不論係第2 項或第3 項所界定
    出的權利範圍亦完全未見於引證一或引證二所公開揭露的內
    容中，相對的在第1 項所具有的優點及功效亦均存在，因此
    ，相對於二件引證案仍然具有進步性。
四、綜上所述，引證案均不足以證明系爭案有違反前揭專利法第
    第98條第2 項之規定。從而，被告所為本件異議不成立之處
    分，認事用法並無不合，訴願決定予以維持，亦無違誤，原
    告起訴請求撤銷訴願決定及原處分，並命被告應為異議成立
    之處分，為無理由，應予駁回。
據上論結，本件原告之訴為無理由，爰依行政訴訟法第98條第3
項前段，判決如主文。
中    華    民    國    95    年    3    月    9    日
                     第七庭審判長法  官  劉  介  中
                                 法  官  李  玉  卿
                                 法  官  黃  秋  鴻
上為正本係照原本作成。
如不服本判決，應於送達後20日內，向本院提出上訴狀並表明上
訴理由，如於本判決宣示後送達前提起上訴者，應於判決送達後
20日內補提上訴理由書（須按他造人數附繕本）。
中    華    民    國    95    年    3    月    9    日
                                    書記官   王琍瑩


司法院資訊處製作；財團法人民間司法改革基金會備份。
